【裁判字號】    98,台上,6682
【裁判日期】    981112
【裁判案由】    妨害投票
【裁判全文】
最高法院刑事判決            九十八年度台上字第六六八二號
上  訴  人  甲○○
                    之2號3樓
選任辯護人  楊  揚律師
上  訴  人  乙○○
            丙○○
上 列一 人
選任辯護人  施中川律師
            楊  揚律師
上  訴  人  丁○○  男民國○○年○月○○日生
                    身分證統一編號：Ｚ000000000
                    住台灣省台北縣新店市○○路92巷1弄6號
            戊○○（原名楊文楷）
                    身分證統一編號：Ｚ000000000
                    住福建省金門縣烏坵鄉大坵村8號
            己○○  男民國○○年○○月○○日生
                    身分證統一編號：Ｚ000000000
                    住福建省金門縣烏坵鄉大坵村8號
            庚○○  男民國○○年○月○日生
                    身分證統一編號：Ｚ000000000
                    住福建省金門縣烏坵鄉小坵村29號
上列上訴人等因妨害投票案件，不服福建高等法院金門分院中華
民國九十八年一月八日第二審判決（九十六年度選上訴字第一三
號，起訴案號：福建金門地方法院檢察署九十五年度選偵字第二
號），提起上訴，本院判決如下：
    主  文
原判決關於甲○○、丙○○、庚○○部分撤銷，發回福建高等法
院金門分院。
其他上訴駁回。
    理  由
一、發回（甲○○、丙○○、庚○○）部分
本件原判決認定上訴人甲○○、丙○○、庚○○分別有原判決事
實欄一、三所載之犯行，因而撤銷第一審關於甲○○、丙○○、
庚○○部分之科刑判決，改判仍依修正前刑法連續犯及第一百四
十六條第一項規定，論處甲○○、丙○○共同以其他非法之方法
，使投票發生不正確之結果罪刑；庚○○連續共同以其他非法之
方法，使投票發生不正確之結果罪刑，並均依中華民國九十六年
罪犯減刑條例予以減刑，固非無見。
惟查：(一)、刑事訴訟法第四百五十五條之七規定：「法院未為協
商判決者，被告或其代理人、辯護人在協商過程中之陳述，不得
於本案或其他案件採為對被告或其他共犯不利之證據。」其立法
目的在於確保被告與檢察官進行協商期間，對於是否認罪及願意
接受之協商條件，有充分自由討論之空間，及避免被告為冀求依
協商判決獲得較輕之科刑範圍或緩刑宣告，所為之讓步（認罪）
表示，於事後法院因故未能為協商判決時，用以為不利於被告之
證據，以維被告在訴訟上之合法權益。本件原判決援引庚○○於
第一審法院民國九十六年三月二十日審判期日，請求協商判決時
就起訴犯罪事實所為之認罪陳述，為不利於庚○○之犯罪證據（
見原判決第三十一至三十二頁，理由三、乙、(一)、5.）。然第一
審法院業以庚○○曾犯詐欺罪經判處有期徒刑四月確定，於九十
三年一月三十日易科罰金執行完畢，不合緩刑要件為由，裁定駁
回檢察官對庚○○所為之協商程序判決聲請（見第一審卷十一第
二０八頁）。揆諸上揭說明，庚○○於協商過程中所為之認罪陳
述，自不得採為不利於庚○○之犯罪證據，原審竟引為不利於庚
○○之論處依據，與刑事訴訟法第四百五十五條之七規定意旨相
違，難謂為適法。(二)、甲○○、丙○○、庚○○行為時（即修正
前）刑法第一百四十六條第一項規定：「以詐術或其他非法之方
法，使投票發生不正確之結果或變造投票之結果者，處五年以下
有期徒刑。」，所謂「其他非法之方法」，係指除詐術外，其他
一切非法律所允許之方法均屬之，並不以構成刑事法上犯罪之非
法行為為限。嗣九十六年一月二十四日修正增列第二項：「意圖
使特定候選人當選，以虛偽遷徙戶籍取得投票權而為投票者，亦
同。」其立法理由係以：「三、現未實際居住於戶籍地者有數百
萬人，其因就業、就學、服兵役未實際居住於戶籍地，或為子女
學區、農保、都會區福利給付優渥、保席次或其他因素而遷籍於
未實際居住地，其原因不一。然此與意圖支持特定候選人當選，
進而遷徙戶籍之情形不同，並非所有籍在人不在參與投票均須以
刑罰相繩，是以第二項以意圖使特定候選人當選虛偽遷徙戶籍投
票者，為處罰之對象。」是依上開修正增列第二項規定觀之，修
正前之所謂「其他非法之方法」，固包括行為人以不實遷入戶籍
之方式，致未實際居住於選舉區取得投票權而為投票者，但應以
行為人在主觀上有為支持某特定候選人之意圖為限，並非謂凡以
不實遷入戶籍之方式，致未實際居住於選舉區取得投票權而投票
者，即該當修正前刑法第一百四十六條第一項之構成要件。而行
為人有無使特定候選人當選之意圖，既為該罪之成立要件，自應
於事實欄認定記載，並於理由內說明其為此項事實認定所憑之證
據及理由，方足為適用法律之依據。本件原判決認甲○○、丙○
○、庚○○均係以不實遷入戶籍之方式，犯修正前刑法第一百四
十六條第一項之妨害投票罪，然除於事實欄一以括弧註記之方式
記載該次烏坵鄉鄉長選舉之候選人及選舉結果外，對於渠等究竟
係意圖使何特定候選人當選，而為不實之戶籍遷移行為，並未明
確認定記載，已不足為適用法律之依據，另原判決於理由三、甲
之(七)及理由三、乙、(一)之1.關於渠等分別係支持蔡元珍當選之說
明（見原判決第二十三、二十七頁），亦均失其依據，自非適法
。(三)、刑法上共同正犯之成立，固不以有共同之犯意聯絡及行為
分擔為必要。以自己共同犯罪之意思，參與實行犯罪構成要件以
外之行為，或以自己共同犯罪之意思，事先同謀，而由其中一部
分人實行犯罪之行為者，亦均為共同正犯。惟共同正犯間有無自
己共同犯罪之意思聯絡，及有無參與分擔實行犯罪構成要件之行
為，均應依嚴格之證據予以證明。原判決於理由六、(二)謂甲○○
與丙○○、己○○間，有犯意之聯絡與行為之分擔，應論以共同
正犯云云（見原判決第四十五頁）。然依原判決事實欄所載，甲
○○為丙○○之夫，且原本即設籍於烏坵鄉，而丙○○將戶籍遷
入甲○○戶內之手續亦係由己○○代為辦理，原判決上開認定之
事實如果無訛，甲○○對於丙○○遷移戶籍及前往投票等所為，
似無行為分擔可言，此部分原判決理由之說明與事實之認定不相
一致，已有可議。又甲○○就丙○○上開遷移戶籍及前往投票等
所為，究竟是否以自己共同犯罪之意思，與丙○○、己○○同謀
，而推由丙○○、己○○實行犯罪構成要件行為，原判決未說明
其所憑之證據及認定之理由，遽行判決，亦嫌率斷。(四)、原判決
以丙○○於九十四年十二月三日，自台灣搭船前往烏坵鄉投票後
，隨於當日搭船返回台灣等情，資為不利於甲○○、丙○○之論
據（見原判決第二十至二十一頁，理由三、甲、(五)）。惟依甲○
○、丙○○於原審所陳及卷附報紙報導資料，烏坵鄉往返外地之
船班每十日始航行一次，均為當日往返，另九十四年十二月三日
往返烏坵與台灣間之交通船班，係於當日上午九時五十分抵達，
於下午十五時十分離開，有海軍陸戰隊烏坵守備大隊書函在卷可
稽（見原審卷一第二四０頁）。上情如果非虛，一般民眾出入烏
坵鄉，似不如進出其他離島地區有多班航空機或船隻可供選擇，
則丙○○於九十四年十二月三日投票當日搭船往返於台灣及烏坵
鄉二地，是否因受限於烏坵鄉當地特殊之交通狀況，而不得不然
？原審就此未詳予剖析說明，遽為不利於甲○○、丙○○之論斷
，理由亦嫌欠備。甲○○、丙○○、庚○○之上訴意旨分別指摘
原判決不當，尚非全無理由，應認原判決關於甲○○、丙○○、
庚○○部分，有撤銷發回更審之原因。
二、乙○○、丁○○、戊○○（原名楊文楷）、己○○部分
查第三審上訴書狀，應敘述上訴之理由，其未敘述者，得於提起
上訴後十日內補提理由書於原審法院，已逾上述期間，而於第三
審法院未判決前仍未提出上訴理由書狀者，第三審法院應以判決
駁回之，刑事訴訟法第三百八十二條第一項、第三百九十五條後
段規定甚明。本件上訴人乙○○、丁○○、戊○○、己○○因妨
害投票案件，不服原審判決，於九十八年一月二十四日提起上訴
，並未敘述理由，迄今逾期已久，於本院未判決前仍未提出，依
上開規定，其上訴自非合法，應予駁回。
據上論結，應依刑事訴訟法第三百九十七條、第四百零一條、第
三百九十五條後段，判決如主文。
中    華    民    國  九十八  年   十一   月   十二   日
                      最高法院刑事第五庭
                          審判長法官  陳  正  庸
                                法官  林  秀  夫
                                法官  宋      祺
                                法官  陳  祐  治
                                法官  林  瑞  斌
      本件正本證明與原本無異
                                      書  記  官
中    華    民    國  九十八  年   十一   月   十八   日
                                                      Ｅ


司法院資訊處製作；財團法人民間司法改革基金會備份。
